【裁判字號】    97,消債抗,29
【裁判日期】    980106
【裁判案由】    更生事件
【裁判全文】
臺灣士林地方法院民事裁定            97年度消債抗字第29號
抗  告  人  甲○○
代  理  人  劉韋廷律師
上列抗告人因更生事件，對於中華民國97年10月29日本院97年消
債更字第821 號第一審裁定，提起再抗告，本院管轄之第二審合
議庭裁定如下：
    主  文
原裁定廢棄。
    理  由
一、抗告人於原審聲請更生及保全程序事件，原審裁定移轉管轄
    至臺灣臺東地方法院，其意旨略以：本件聲請人向本院聲請
    更生時之戶籍地係在台東縣關山鎮新福1 鄰順興15號，此有
    聲請人所提出戶籍謄本在卷可稽，足認應專屬於其住所地之
    地方法院即臺灣臺東地方法院管轄，故依職權裁定移送臺灣
    臺東地方法院等語。
二、抗告意旨略以：抗告人於92年起自臺東北上工作，自93年11
    月起即服務於設址於台北市○○區○○街349 號5 樓之理亞
    科技股份有限公司，並就近於台北市○○區○○街89巷7 弄
    10號2 樓租賃屋而居，係因出租人不願提供租屋處設籍，才
    未將戶籍設於該處，且抗告人於父母雙亡後，僅在祭祀時返
    回臺東，其餘時間均在目前之住所，已經目前之居所地視為
    住所，即屬鈞院之管轄範圍。爰聲明請求廢棄原裁定云云。
三、按債務人不能清償債務或有不能清償之虞者，得依本條例所
    定更生或清算程序，清理其債務；更生及清算事件專屬債務
    人住所地之地方法院管轄，消費者債務清理條例第3 條、第
    5 條第1 項分別定有明文。再依民法第20條第1 項之規定，
    依一定事實足認以久住之意思，住於一定之地域者，即為設
    定其住所於該地。顯見我國民法關於住所之設定，兼採主觀
    主義及客觀主義之精神，必須主觀上有久住一定地域之意思
    ，客觀上有住於一定地域之事實，該一定之地域始為住所，
    故住所並不以登記為要件，住所之廢止亦同。而戶籍法為戶
    籍登記之行政管理規定，戶籍地址乃係依戶籍法所為之登記
    事項。至戶籍法第23條、第24條固規定：戶籍登記事項有變
    更時，應為變更之登記，戶籍登記事項有錯誤或脫漏時，應
    為更正之登記，但此僅係戶政管理之行政規定。是故，戶籍
    登記之處所固得資為推定住所之依據，惟倘有客觀之事證，
    足認當事人已久無居住該原登記戶籍之地域，並已變更意思
    以其他地域為住所者，即不得僅憑原戶籍登記之資料，一律
    解為其住所（最高法院97年度臺抗字第118 號裁定參照）。
四、查本件抗告人於97年10月22日向本院提出消費者債務清理更
    生暨保全處分聲請狀，即在聲請人即債務人欄載明「住所地
    ：台北市○○區○○街89巷7 弄10號2 樓」。且查抗告人確
    實在上址租屋而住，亦有房屋租賃契約書在卷可佐（見原審
    卷第52頁至第55頁）。再抗告人確在設於台北市○○區○○
    街349 號5 樓之理亞科技股份有限公司工作，有本院執行命
    令及抗告人所提出之財政部台北市國稅局95、96年度綜合所
    得稅各類所得資料清單存卷足據（見原審卷第44頁至第50頁
    ）。堪信抗告人確有在臺北市工作，並居住於臺北市住所之
    事實。而臺北市與臺東縣距離甚為遙遠，實難想像抗告人於
    此期間內，經常於臺北市、臺東縣間通勤往返。參以抗告人
    委任代理人代理抗告人提出更生或清算之聲請時，其委任狀
    上所記載之住居所，以及抗告人收受保險人所寄發之保險費
    繳納證明之地址，同為「台北市○○區○○街89巷7 弄10號
    2 樓」，有債務清理委任狀（見原審卷第38頁）及保險費繳
    納證明影本（見本院卷第56頁），堪認抗告人係以前址為其
    法律行為之中心地。至抗告人雖於96年11月21日將戶籍地址
    遷入臺東縣關山鎮新福里1 鄰順興15號，有戶籍謄本可憑（
    見原審卷第57頁），然由抗告人之工作處所、通訊地址及電
    話以觀，抗告人應未因戶籍遷至臺東縣，而有久住臺東縣之
    意思或事實，且足認其主觀上確有久住其臺北市南港區住所
    之意思，並有客觀居住之事實。揆諸首揭說明，抗告人提出
    本件更生之聲請時，既係以臺北市南港區之住所為其住所，
    依消費者債務清理條例第5 條第1 項之規定，抗告人應以本
    院為本件更生聲請之管轄法院。原裁定認抗告人之戶籍地設
    於臺東縣，而將抗告人更生之聲請移送臺灣臺東地方法院，
    容有未洽。抗告人指摘原裁定不當，求予廢棄，為有理由，
    應予准許。
五、爰裁定如主文。
中    華    民    國    98    年    1     月    6     日
                  民事第一庭  審判長法官  黃小瑩
                              法      官  絲鈺雲
                              法      官  許碧惠
以上正本證明與原本無異。
本件裁定不得再抗告。
中    華    民    國    98    年    1     月    12    日
                              書  記  官  林宗勳


司法院資訊處製作；財團法人民間司法改革基金會備份。
